【裁判字號】    90,易,2617
【裁判日期】    901231
【裁判案由】    詐欺
【裁判全文】
臺灣高雄地方法院刑事判決                          九十年度易字第二六一七號
    公  訴  人  臺灣高雄地方法院檢察署檢察官
    被      告  庚○○
右列被告因詐欺案件，經檢察官提起公訴（八十九年度偵緝字第一二三四號），本院
判決如左：
    主  文
庚○○無罪。
    理  由
一、公訴意旨係以：被告庚○○明知從民國八十七年九月間起，其經濟能力已陷於困
    難，並積欠地下錢莊大筆款項，竟基於意圖為自己不法所有之概括犯意，自八十
    七年九月間起至八十九年初止，連續多次佯向告訴人己○○○、戊○○、癸○○○、壬○○、辛○○、丁○○、及子○○等人以如附表所示之借款或參加互助會
    等方式向告訴人等借貸金錢，並交付所簽發之保管條或本票為憑，致告訴人等不
    疑有他，陸續出借如附表所示之款項或支出費用，詎被告屆期拒絕付款且避不見
    面，告訴人等始知受騙，因認被告已涉犯有刑法第三百三十九條第一項之詐欺取
    財罪嫌等語。
二、惟按犯罪事實應依證據認定之，無證據不得推定其犯罪事實，刑事訴訟法第一百
    五十四條定有明文。又刑法第三百三十九條第一項詐欺取財罪之成立，以意圖為
    自己或第三人不法之所有，以詐術使人將本人或第三人之物交付為要件，所謂以
    詐術使人交付，必須被詐欺人因其詐術而陷於錯誤，若其所用方法，不能認為詐
    術，亦不致使人陷於錯誤，即不構成該罪，有最高法院四十六年台上字第二六Ｏ
    號判例可資參照。而未依債務本旨履行給付之情形，在一般社會經驗上其合理原
    因非只一端，其或因不可歸責之事由無法給付，或因財產、信用狀況緊縮而無力
    給付，甚至債之關係成立後，始行惡意遲延給付，俱有可能，是尚難僅以單純債
    務不履行之狀態，即認定行為人自始具有詐欺之意圖，合先敘明。
三、訊據被告庚○○已坦承有積欠告訴人己○○○等七人，如附表所示之款項或費用
    之事實，惟均堅決否認有何右揭詐欺取財犯行，辯稱：伊因經營車行週轉不過來
    ，所以向地下錢莊借款新台幣（下同）一百多萬元，利息十二分，後來越欠越多
    ，所以才向告訴人等借錢還地下錢莊，告訴人等知道伊有欠地下錢莊金錢，且是
    要向他們借錢週轉等語。公訴人認被告涉犯有前揭連續詐欺取財犯行，係以告訴
    人己○○○等七人於偵查中之指訴，及被告已自承因經營不善而週轉困難，並積
    欠地下錢莊款項，可預見於日後無法清償告訴人之款項，竟簽發屆期顯無兌現可
    能之本票或保管條，用以取信告訴人等，騙得告訴人等出借款項或維修車輛及支
    出費用，被告有意圖為自己不法之所有，以詐騙他人財物之詐欺取財故意甚明，
    復有卷附之本票四紙及支票三紙、讓渡書一份、保管現金切結書二紙、互助會單
    一份、維修單二紙等為其認定依據。惟查：
   （一）就附表編號一告訴人己○○○部分：訊據被告堅決否認有詐欺告訴人張簡
         添丁之犯行，辯稱：伊之前均有正常繳會款，後來八十九年一月開始沒有
         繳會款，剩四會沒繳，因為當時週轉不靈無力繳納，至於修車部分，是因
         伊於八十九年九月份向告訴人借了六萬元，一直還到八十九年十二月，尚
         欠一萬元，所以簽發面額一萬元之本票予告訴人，但含利息一千元，總計
         尚欠一萬一千元，告訴人有車子要修，要伊用該欠款抵繳九千二百元之修
         車款，伊已經付給修車廠一部份，僅剩三千餘元沒還，修車廠向告訴人要
         修車款，告訴人因此認為伊沒繳錢等語。經查，被告前揭辯解，告訴人張
         簡添丁於本院審理中並不爭執，且卷附之互助會單一份、被告簽發之面額
         一萬元本票一紙及維修單一份，亦與被告前揭辯解之內容均相符合，是堪
         認被告前述辯解為真實，而被告於八十八年四月參加戶助會後，第二會即
         得標，直至八十九年一月間始未繳納，被告並未有冒標之情事，且均有正
         常繳納死會會款，僅剩四會會款未繳，是可知被告係因嗣後經濟陷於困難
         始無力繳納會款，自難認被告於參加互助會之初，即意圖為自己不法所有
         ，而有詐欺之故意，自無成立詐欺罪可言。另借款及修車款部分，被告雖
         有借款六萬元，惟已償還五萬元，雖尚積欠一萬一千元，惟僅係事後債務
         不履行之問題，自難認有何施用詐術之犯行，且被告與告訴人就修車款部
         分之糾紛，亦係該借款償還之問題，均僅係民事債務糾紛，自亦無詐欺取
         財犯行可言。
   （二）就附表編號二告訴人戊○○、癸○○○、壬○○及辛○○部分：訊據被告
         已坦承有向告訴人等借用如附表所示之金錢，惟堅決否認有詐欺取財犯行
         ，辯稱：伊於八十七年間向告訴人戊○○、癸○○○、壬○○及辛○○等
         人借款，中途均有借有還，一直至八十八年九月，尚欠告訴人戊○○十萬
         元、告訴人癸○○○九十五萬元（本金五十七萬元、其餘三十八萬元係利
         息）、告訴人壬○○五十萬元、告訴人辛○○三十萬元（本金二十三萬、
         其餘七萬元係利息），均有繳利息，且借款時告訴人等均知伊遭地下錢莊
         討債，而借錢予伊還債等語，查告訴人戊○○、癸○○○、壬○○及陳守
         義等於偵查及本院審理中，均指訴被告確有向渠等借用前揭款項，且係因
         渠等均為被告之朋友，因見被告向地下錢莊借錢，且週轉不靈需金錢繳納
         票款，故借錢予被告還債務等語明確，是堪認被告前揭辯解亦屬實，告訴
         人等四人已明知被告向地下錢莊借錢，而積欠大筆款項，經濟陷於困難，
         仍願借貸前揭數額之金錢予被告還債，足認告訴人等並未陷於錯誤，且被
         告亦明確告知渠等上揭其借款係為還債等情事，是被告亦無施用詐術，故
         被告無施用詐術之行為，告訴人等主觀上亦未陷於錯誤，被告自無成立詐
         欺取財罪可言。
   （三）就附表編號三告訴人丁○○部分：訊據被告已坦承有向告訴人丁○○借用
         五十萬元之事實，惟堅決否認有詐欺取財犯行，辯稱：伊於八十七年開始
         借到八十八年七月份尚欠三十萬元，同年九月份告訴人再借伊二十萬元，
         共欠五十萬元，利息五分，伊有還利息，當時因週轉不靈向告訴人借錢還
         債務，告訴人知道此事等語。經查，訊據告訴人呂素真於本院審理中雖指
         稱：伊不知道被告向地下錢莊借錢，但被告向伊借錢時是說為了繳票款及
         還其他債務等語，惟依告訴人呂素真於偵查中所提出之本票及支票各三紙
         （面額均分別為三十萬元一紙、十萬元二紙）、讓渡書一份、保管現金切
         結書二紙，均僅能證明被告有積欠告訴人丁○○債務之事實，且告訴人呂
         素真於偵查中已自承其知曉被告向地下錢莊借款而向其借錢之週轉之事實
         ，故告訴人雖嗣後於本院審理中翻異前詞，惟空言否認，並不足採信，告
         訴人呂素真於借款予被告當時，已明知被告向地下錢莊借款，且經濟陷於
         困難，應可認定。是告訴人呂素真明知上情，仍願借貸前揭數額之金錢予
         被告還債，告訴人呂素真並未因此陷於錯誤，且被告亦明確告知其上揭借
         款係為還債務等情，被告亦無施用詐術之行為，如前所述，被告此部分亦
         無成立詐欺取財罪可言。
   （四）就附表編號四告訴人子○○部分：訊據被告固坦承有向告訴人子○○所開
         設之乙○○○○行靠行，並積欠如附表所示之行費及燃料稅及借款五萬元
         之事實，惟堅決否認有詐欺取財犯行，辯稱：伊於八十六年就已經在告訴
         人子○○之乙○○○○行靠行，且租用ＹＱ—三八八號之營業小客車牌照
         （於八十八年六月三十日曾續約一次），伊均有正常繳款，嗣於八十六年
         十月五日，伊將該車牌租予甲○○使用，是甲○○沒有依約繳款，並非伊
         不繳，另五萬元之借款，伊原先借十萬元，與告訴人有口頭約定用自小客
         車抵押，後來還五萬元，僅剩五萬元未還等語，經查，被告前揭辯解，告
         訴人之代理人丙○○於本院審理中並不否認，且業據被告提出高雄市計程
         車契約書及計程車車租契約書各一份在卷可查，而依據卷附告訴人之代理
         人丙○○所提出明細表一份可知，被告係自八十八年十月起至八十九年十
         月止，共積欠行費八千八百元、燃料稅八千二百二十二元及牌照稅四千八
         百六十元，並非自被告租用營業車牌即八十六年起，即未繳納上揭費用，
         故被告前述辯解，應可採信。被告自租用前揭營業車牌時即有正常繳納費
         用，係因嗣後伊將該營業車牌轉租予該甲○○之人，而甲○○未依約繳納
         始積欠上揭費用，自難認被告於向告訴人子○○租用營業車牌當時，即有
         詐欺取財之故意，此部分應係被告與告訴人子○○之間因計程車靠行之民
         事債務糾紛，與詐欺取財犯行無關。另被告積欠借款五萬元部分，被告原
         係借款十萬元，已償還五萬元，於借款之初尚且約定用自小客車抵押，雖
         嗣後仍積欠借款五萬元未償還，然此僅係因被告經濟困難，而事後債務不
         履行之問題，亦無詐欺取財之犯行可言。
   （五）綜上所述，告訴人己○○○及子○○所指訴之事實，僅為事後債務不履行
         之民事債務糾紛，另告訴人戊○○、癸○○○、壬○○、辛○○及呂素真
         部分，被告未施用詐術，告訴人等亦未因此陷於錯誤，參諸前揭法條規定
         及判例意旨，被告均無成立詐欺取財罪之餘地，此外，復查無其他積極證
         據足認被告有公訴人所指前揭詐欺取財犯行，不能證明被告犯罪，依法應
         諭知被告無罪之判決。
據上論斷，應依刑事訴訟法第三百零一條第一項，判決如主文。
本案經檢察官蕭宇誠到庭執行職務。
中      華      民      國      九十      年    十二    月    三十一    日
                                  臺灣高雄地方法院刑事第三庭
                                          審判長法  官  涂  裕  斗
                                                法  官  李  淑  惠
                                                法  官  呂  憲  雄
右正本證明與原本無異。
如不服本判決，應於判決送達後十日內，向本院提出上訴狀。
                                                書記官  許  麗  珠
中      華      民      國      九十一     年     一    月      二      日
附表：
┌──┬──────┬────┬────────────────────┐
│編號│時        間│告 訴 人│告         訴         事          實    │
├──┼──────┼────┼────────────────────┤
│一  │八十九年一月│己○○○│一、被告參加告訴人召集之八十八年四月十日│
│    │            │        │    起至八十九年四月十日止之戶助會一會，│
│    │      │        │    每會一萬元，共十三會，被告第二會得標│
│    │            │        │    後，於八十九年一月即未繳納會款，共積│
│    │            │        │    欠四會會款四萬元。                  │
│    │            │        │二、詐騙告訴人維修車號ＹＲ—三六六號之修│
│    │            │        │    車款計九千二百元，並向其借款一萬一千│
│    │            │        │    元未還。                            │
├──┼──────┼────┼────────────────────┤
│二  │八十七年十月│戊○○  │被告向告訴人戊○○借款十萬元，向告訴人歐│
│    │            │癸○○○│陽湘安借款九十五萬元未還，向告訴人壬○○│
│    │            │壬○○  │借款五十萬元未還，向告訴人辛○○借款三十│
│    │            │辛○○  │萬未還。                                │
├──┼──────┼────┼────────────────────┤
│三  │八十八年七月│呂素真  │被告向告訴人借款五十萬元未還。          │
├──┼──────┼────┼────────────────────┤
│四  │八十八年六月│子○○  │被告自八十八年十月起至八十九年十月止，共│
│    │            │        │積欠行費八千八百元、燃料稅八千二百二十二│
│    │            │        │元及牌照稅四千八百六十元，另欠款七萬三千│
│    │            │        │一百元未還（本金五萬元、利息二萬一千元及│
│    │            │        │滯納金二千一百元）。                    │
└──┴──────┴────┴────────────────────┘


司法院資訊處製作；財團法人民間司法改革基金會備份。
